臺灣彰化地方法院刑事判決　　　　　　　100年度訴字第958號
公　訴　人　臺灣彰化地方法院檢察署檢察官
被　　　告　詹豐益
選任辯護人　劉豐綸律師
上列被告因違反毒品危害防制條例案件，經檢察官提起公訴（10
0 年度偵字第5315號），本院判決如下：
    主  文
詹豐益共同販賣第一級毒品，累犯，處有期徒刑柒年拾月；扣案
之門號0000000000號SIM 卡壹枚，沒收之；未扣案販
賣第一級毒品所得新臺幣壹仟元，與潘文智連帶沒收之，如全部
或一部不能沒收時，以其與潘文智之財產連帶抵償之；未扣案之
序號00000000000000號行動電話壹支，與潘文智
連帶沒收之，如全部或一部不能沒收時，與潘文智連帶追徵其價
額。
    犯罪事實
一、詹豐益（綽號黑點）前因業務侵占案件，經本院以95年度易
    字第191 號判處有期徒刑8 月確定；又因施用第一級毒品案
    件，經本院以95年度訴字第541 號判處有期徒刑10月確定；
    另因詐欺案件，經本院以95年度員簡字第339 號判處有期徒
    刑4 月確定；復因施用第二級毒品案件，經本院以95年度易
    字第845 號判處有期徒刑5 月確定，上述案件經本院以96年
    度聲字第314 號裁定定應執行有期徒刑2 年確定，且於執行
    期間均獲減刑，並經本院以96年度聲減字第661 號裁定，合
    併定應執行有期徒刑1 年，於民國96年10月11日執行完畢。
    又因公共危險案件，經本院以97年度員交簡字第224 號判決
    ，判處有期徒刑4 月，如易科罰金，以新臺幣（下同）1,00
    0 元折算1 日確定，甫於98年5 月13日易科罰金執行完畢，
    詎不知悔改，明知海洛因為毒品危害防制條例第2 條第2 項
    第1 款所定之第一級毒品，依法不得販賣，竟與潘文智（綽
    號潘董、董仔，此部分之犯行業經本院以99年度訴字第1511
    號、100 年度訴字第198 號判決判處有期徒刑8 年6 月，而
    與他罪定應執行有期徒刑13年，潘文智提起上訴後，嗣經撤
    回上訴而確定，下稱前案）共同基於意圖營利販賣第一級毒
    品海洛因之犯意聯絡，於99年10月22日上午10時52分許，謝
    德行以行動電話0000-000000 號門號撥打電話給潘文智所有
    之行動電話0000-000000 號門號（該手機之序號為：000000
    00000000，未據扣案），向潘文智表示欲購買價值1,000 元
    之海洛因1 小包，潘文智應允後，遂要求謝德行至其位於彰
    化縣社頭鄉橋頭村潘厝橫巷8 號住處後方交易。謝德行於同
    日上午11時許到達指定之地點後，再以前揭電話與潘文智聯
    絡，潘文智在電話中表示將由一名身穿黑色衣服之年輕人前
    往交付海洛因及收取價金，因謝德行另表明當日僅攜帶800
    餘元之現金，潘文智同意謝德行暫行賒欠。潘文智遂將價值
    1,000 元之第一級毒品海洛因1 小包（重量不詳）交給在旁
    之詹豐益，推由詹豐益持之前往上揭地點，將之販賣予謝德
    行，詹豐益再將收取之800 餘元交給潘文智，謝德行之後再
    將所賒欠之其餘款項，如數支付給潘文智。
二、嗣因臺灣彰化地方法院檢察官懷疑潘文智使用之前揭行動電
    話0000-000000 號門號進行販賣毒品情事，乃向本院聲請核
    發通訊監察書，經本院核准後，持續上線監聽而查悉上情，
    並經警於99年10月27日上午6 時45分許，持本院核發之搜索
    票前往潘文智與詹豐益共同居住之上址住處執行搜索，扣得
    潘文智所有供聯絡販賣第一級毒品所用之行動電話門號0000
    -000000 號SIM 卡1 枚，及與本案無關之CHANG JIANG 牌行
    動電話1 支、門號0000-000000 號SIM 卡1 枚、油壓剪、粉
    紅色剝皮刀各1 支、手套1 雙（標籤上貼有「詹豐益」之手
    套）、飼料袋2 個；鉗子、美工刀、鋸子各1 支、手套1 雙
    （標籤上貼有「潘文智」之手套）、黃色剝皮刀3 支、現金
    6,200 元等物。潘文智於前案100 年1 月24日審理時，坦承
    該日交付海洛因給謝德行之人為詹豐益，而悉上情。
三、案經臺灣彰化地方法院檢察署檢察官自動簽分偵查起訴。
    理  由
一、證據能力之說明
  (一)按被告以外之人（包括證人、鑑定人、告訴人、被害人及共
    同被告等）於審判外之陳述雖不符刑事訴訟法第159 條之1
    至之4 等4 條之規定，而經當事人於審判程序同意作為證據
    ，法院審酌該言詞陳述或書面陳述作成時之情況，認為適當
    者，亦得為證據；當事人、代理人或辯護人於法院調查證據
    時，知有刑事訴訟法第159 條第1 項不得為證據之情形，而
    未於言詞辯論終結前聲明異議者，視為有前項之同意；此於
    同法第159 條之5 定有明文。立法意旨在於傳聞證據未經當
    事人之反對詰問予以核實，原則上先予排除。惟若當事人已
    放棄反對詰問權，於審判程序中表明同意該等傳聞證據可作
    為證據；或於言詞辯論終結前未聲明異議，基於尊重當事人
    對傳聞證據之處分權，及證據資料愈豐富，愈有助於真實發
    見之理念，且強化言詞辯論主義，使訴訟程序得以順暢進行
    ，上開傳聞證據亦均具有證據能力。茲查，本件檢察官、被
    告詹豐益及其辯護人對於以下本案卷內相關證人之證述（含
    書面陳述）之證據能力於本院準備程序及審判期日中均未就
    證據能力有所爭執，且迄至言詞辯論終結前亦未聲明異議，
    且上述證人之證述（含書面陳述）亦經本院於審理期日中逐
    一提示、朗讀，並告以要旨，本院復審酌相關證人證述筆錄
    之製成，並無證據顯示有何違背程序規定情事，依據上述之
    說明，均應具有證據能力。
  (二)至本案其餘非供述證據，檢察官、被告及其辯護人亦不爭執
    證據能力，本院審酌該等證據作成及取得之程序均無違法之
    處，是後述所引用證據之證據能力均無疑義。
二、前開犯罪事實業據被告詹豐益於偵查及本院審理時均坦承不
    諱（公訴人認被告於偵查中否認犯行，容有誤會，此部分詳
    下述），核與下述之證據資料相符：
  (一)證人即共犯潘文智於前案審理時，及偵查中清楚證述：下列
    通訊監察譯文中的「孫啊」就是指詹豐益，當時有告知詹豐
    益說謝德行要買價值1,000 元之海洛因，伊就要求詹豐益出
    面交付海洛因，而該海洛因是用透明夾鏈袋包裝，已經忘記
    是否還有另外以衛生紙包裹，因電話中謝德行有說要欠100
    多元，所以詹豐益先向謝德行收不到1,000 元之價金，詳細
    金額已經忘記了等語（見本院99年度訴字第1511號卷(二)第15
    6 頁至第157 頁、臺灣彰化地方法院檢察署100 年度偵字第
    5315號卷第143 頁）。
  (二)證人即購毒者謝德行於偵查中證稱：下述通訊監察譯文為伊
    與潘文智之對話，當時要買1 包價值1,000 的海洛因，潘文
    智委由「孫啊」即員警所提示照片中之人（按即詹豐益之照
    片）前來交易，之前都沒有看過詹豐益，也不認識他；當天
    因為錢不夠，所以先交給詹豐益800 多元，交易地點是在彰
    化縣社頭鄉潘文智的住處後面，所賒欠的100 多元，已經忘
    記在何時交給潘文智等情（見同上偵查卷第88頁至第93頁、
    83頁至第84頁、第118 頁至第119 頁）明確。
  (三)卷內潘文智所有之0000-000000 號行動電話（手機序號：00
    000000000000）與謝德行所持用之0000-000000 號行動電話
    門號之通訊監察譯文如下（見同上偵查卷第85頁）：
  1.99年10月22日10時52分38秒起：
    「謝德行：喂，董的。
      潘文智：嗯。
      謝德行：有閒沒來你那坐。
      潘文智：好啊。
      謝德行：要去哪裡載你。
      潘文智：厝啦。
      謝德行：竹腳那裏好嗎。
      潘文智：好。
      謝德行：我等一下就到了。
      潘文智：好。」
  2.99年10月22日11時0 分26秒起：
    「潘文智：喂。
      謝德行：董的，我到了。
      潘文智：好，我跟你說、、
      謝德行：還是從你們後面去。
      潘文智：免啦，我孫啊過去啊。
      謝德行：你孫啊。
      潘文智：嘿，一個少年啊穿黑色的衣服。
      謝德行：嘿。
      潘文智：他再差不多1 分鐘就到了。
      謝德行：我欠你百多元。
      潘文智：好，沒關係啦。」
    足見被告前開任意性自白與事實相符。
  (四)又海洛因係毒品危害防制條例第2 條第2 項第1 款所定之第
    1 級毒品，物稀價昂，其持有販賣者，政府查緝甚嚴，苟非
    有利可圖，當不願甘冒法律制裁之風險，而予販賣；又按販
    賣毒品乃違法行為，非可公然為之，亦無公定價格，容易分
    裝並增減份量，而每次買賣之價量，輒因買賣雙方關係之深
    淺、資力、需求量及對行情之認知、來源是否充裕、查緝是
    否嚴緊、購買者被查獲時供出購買對象之風險評估等因素，
    而異其標準，非可一概而論，而販賣毒品之利得，除被告坦
    承犯行或價量俱臻明確外，委難察得實情，販賣之人從價差
    或量差中牟利之方式雖異，其意圖營利之販賣行為則同一，
    職是之故，即使未經查得實際販賣之利得，但除非別有事證
    ，足認係按同一價量委買或轉售，確未牟利外，尚難執此遽
    認非法販賣之證據有所未足，而諉無營利之意思，或阻卻販
    賣犯行之追訴。以本件而論，雖無法明確計算共犯潘文智販
    賣海洛因給謝德行可得之利潤，然潘文智既係販賣毒品之人
    ，其取得毒品之成本需費不貲，且潘文智與謝德行並無特殊
    關係或特別深厚之交情，自無平價轉讓毒品自負風險之理，
    是潘文智具有販賣毒品海洛因予謝德行，藉以營利之意圖甚
    明，潘文智於前案亦均坦承犯行。又被告之辯護人雖認被告
    並未獲得任何利益，僅幫忙潘文智交付毒品及收取價金，應
    構成轉讓或幫助販賣第一級毒品罪，然被告既已向謝德行收
    取出售毒品之價金，此自非無償之轉讓毒品行為，且刑法關
    於正犯、從犯之區別，係以其主觀之犯意及客觀之犯罪行為
    為判斷標準，凡以自己犯罪之意思而參與犯罪，無論其所參
    與者是否係犯罪構成要件之行為，皆為正犯；其以幫助他人
    犯罪之意思而參與犯罪，所參與者苟係犯罪構成要件之行為
    ，亦為正犯；必以幫助他人犯罪之意思而參與犯罪，所參與
    者又為犯罪構成要件以外之行為，始為從犯。且聯絡毒品買
    賣、交付毒品、收取毒品買賣價金等行為，均屬販賣毒品罪
    構成要件事實之部分行為，苟有參與其事，即係分擔實行犯
    罪行為，自應負共同販賣毒品罪責（最高法院97年度台上字
    第3843號判決可資參照），以本案而言，被告既已參與交付
    毒品、收取販毒價金等行為，揆之前揭說明，被告自應負共
    同販賣毒品罪責，而與轉讓或幫助販賣毒品無涉，辯護人前
    揭辯護意旨，容有誤會。
  (五)從而，本件事證明確，應依法論科。
三、按海洛因為毒品危害防制條例第2 條第2 項第1 款所列管之
    第一級毒品，不得非法持有、販賣，是核被告詹豐益所為，
    係犯毒品危害防制條例第4 條第1 項之販賣第一級毒品罪。
    被告與潘文智就前述犯行有犯意聯絡與行為分擔，應為共同
    正犯。又被告基於販賣之目的而持有第一級毒品海洛因之低
    度行為，應為其販賣之高度行為所吸收，不另論罪。再被告
    有如犯罪事實欄所述之科刑及執行紀錄，此有臺灣高等法院
    被告前案紀錄表在卷可稽，其於執行完畢後5 年內再犯本件
    有期徒刑以上之罪，為累犯，除販賣第一級毒品罪關於死刑
    、無期徒刑部分之法定本刑，依刑法第64條第1 項、第65條
    第1 項規定不得加重外，罰金刑部分應依刑法第47條第1 項
    規定予以加重其刑。公訴人雖認被告並未於偵查中自白前揭
    犯行，自無得依毒品危害防制條例第17條第2 項之規定減輕
    其刑，然被告於本院前案100 年1 月24日審理時（該案除潘
    文智涉嫌販賣毒品外，被告係涉嫌竊盜罪經檢察官提起公訴
    ），經審判長訊問：「他說你拿的。他說毒品用衛生紙包著
    ，跟你說什麼車什麼人、1000元，叫你拿去，是不是你拿去
    的？」，被告就此坦白答稱：「是的」（見本院99年度訴字
    第1511號卷(二)第157 頁反面），顯然已就販賣毒品予謝德行
    之事實自白犯行，惟被告之後於該次審理時另又加以否認其
    知悉所交付之物為毒品，且本案係於100 年6 月14日經執行
    檢察官另行簽分偵辦，被告又於本案檢察官100 年7 月5 日
    偵訊時否認前開販賣第一級毒品犯行等情，亦有簽呈、前揭
    審理、偵訊筆錄附卷（見本院99年度訴字第1511號卷(二)第15
    7 頁反面、第158 頁、同上偵查卷第1 頁、第14 0頁至第14
    1 頁）可佐，甚為明確，而堪認定，因而本案得否適用毒品
    危害防制條例第17條第2 項之規定予以減輕其刑，關鍵在於
    被告於本案執行檢察官主動簽分偵辦前之前案本院審理時（
    即100 年1 月24日）自白犯行，是否為「偵查中自白」，及
    被告嗣後另又否認犯行，而未為一致性自白，是否仍得依該
    條項之規定減刑。就此，本院以為98年5 月20日修正之毒品
    危害防制條例第17條增列第2 項於偵查及審判中自白者，減
    輕其刑之規定，乃採寬厚之刑事政策，以鼓勵毒販自白認罪
    ，開啟其自新之路，此減刑條款對被告有利，為達鼓勵被告
    自新之立法目的，在文義解釋的可能範圍內，自應為有利於
    被告之解釋。就此，細繹前案之審理筆錄，本案係因前揭譯
    文內容明確提及當時潘文智係推由「孫啊」前去交付毒品給
    謝德行，此與謝德行於警詢中之證述內容相符，前案之審判
    長即據此問及該「孫啊」是何人，潘文智答稱該「孫啊」就
    是被告詹豐益後，審判長才又訊問被告詹豐益是否如此，被
    告詹豐益方為如上之自白，本院認為，既然潘文智是在公訴
    檢察官在場時陳述上情，公訴檢察官依此供述顯已知本案被
    告詹豐益亦涉有販賣毒品予謝德行之犯罪嫌疑，依刑事訴訟
    法第228 條第1 項之規定就應該開始偵查，而偵查開始與否
    ，不應行政上之所謂「偵字案」或「他字案」，或彰化地方
    法院檢察署是否另分新案號而有異，且公訴檢察官於前案依
    刑事訴訟法第265 條之規定，亦得就此相牽連案件以書面或
    當庭以言詞追加起訴，顯然立法者基於訴訟經濟原則，已經
    預想到檢察官在提起公訴後、案件審理時知有其他犯罪嫌疑
    ，可以當庭以書面或言詞提起公訴，而提起公訴之前提正是
    要先經過偵查階段，此種未經分案，甚至是當庭、即時發覺
    有犯罪嫌疑的「立即」、「短暫」偵查，當為刑事訴訟法所
    容許，被告既然在潘文智供出實情而為蒞庭之公訴檢察官聽
    聞之後坦白承認，此一自白顯係為「偵查中」之自白，不因
    執行檢察官嗣後另行簽分偵辦而認偵查尚未開始，甚為明確
    。又被告雖於嗣後否認犯行，然最高法院100 年度台上字第
    698 號判決對此清楚表示：「毒品危害防制條例第17條第2
    項規定『犯第4 條至第8 條之罪於偵查及審判中均自白者，
    減輕其刑』，旨在獎勵犯罪行為人之悛悔，同時使偵、審機
    關易於發現真實，以利毒品查緝，俾收防制毒品危害之效；
    從而，祇須在偵查及審判階段各有一次以上之自白，不論該
    被告之自白，係出於自動或被動、簡單或詳細，並其自白後
    有無翻異，即應依法減輕其刑。所謂偵查階段之自白，包括
    被告在偵查輔助機關及檢察官聲請法院羈押訊問時之自白在
    內，而審判階段之自白，則以案件起訴繫屬後在事實審法院
    任一審級之一次自白，即屬當之」。依此見解，只要被告在
    偵查中曾經自白，就已符合「偵查中自白」之要件，其嗣後
    縱有否認犯行之情，應為其辯護權之行使，並不影響此一減
    刑條款之適用，從而，被告就本案販賣第一級毒品之犯行，
    於偵查及審判中均予以自白，自應依毒品危害防制條例第17
    條第2 項之規定減輕其刑。另毒品危害防制條例制定之目的
    ，係為防制毒品危害，維護國民身心健康，而有關販賣第一
    級毒品罪責部分，則處以死刑或無期徒刑之重刑，若未區分
    行為人販賣毒品之數量、目的及所造成之危害，一律處以死
    刑或無期徒刑之重刑，自非罰其所當罰之刑事政策之目的，
    亦非為阻絕毒害唯一方法；況被告僅係受潘文智之委託，而
    交付毒品給謝德行，且向其收取價金，被告事後並未分得任
    何對價，本院另又考量本次販賣海洛因之對象又僅一人、數
    量不多，與對於社會危害程度重大之中、大盤毒販之犯罪型
    態亦有極大之差異，應認量處依上開規定減輕其刑後之最低
    法定刑度猶屬過重，有失立法本旨，顯有可憫恕之情形，是
    被告上開所犯販賣第一級毒品海洛因之犯行，應依刑法第59
    條之規定酌減其刑，被告所犯本案犯行，除關於死刑、無期
    徒刑部分之法定本刑，不得加重，僅遞予減輕外，罰金刑部
    分同時有刑之加重及減輕之原因，應依法先加重後遞減輕之
    。爰審酌被告明知毒品海洛因戕害國人身心健康，竟販賣海
    洛因，顯見被告惡性非輕，惟念及被告終能坦承犯行，且販
    賣海洛因之對象人數僅一人，數量甚微，其犯行所生損害，
    亦與中、大盤販毒毒梟有異等一切情狀，量處如主文所示之
    刑，以資懲儆。
四、末按毒品危害防制條例第19條第1 項規定：「犯第四條至第
    九條、第十二條、第十三條獲第十四條第一項、第二項之罪
    者，其供犯罪所用或因犯罪所得之財物，均沒收之。」，犯
    罪所得之財物為新臺幣時，因其本身即為我國現行貨幣價值
    之表示，不發生追徵其價額之問題（最高法院99年度台上字
    第1240號判決參照）。又毒品危害防制條例第19條第1 項規
    定，販賣毒品「所得之財物」沒收之，如全部或一部不能沒
    收時，以其財產抵償之，乃刑法第38條第1 項第2 款、第3
    款、第3 項職權沒收主義之特別規定，係採義務沒收主義，
    用以澈底杜絕行為人貪取暴利之誘因、工具與結果。故因販
    賣毒品所取得之一切對價，自不能與一般正常營利事業計算
    其營利所得之情形相提並論，不問其原屬供販賣所用之成本
    或因此所得之利潤，亦不以當場扣押者為限，本次特別規定
    ，應概予沒收，始符對毒害國民身心健康行徑，嚴加懲戒之
    立法意旨（最高法院99年度台上字第338 號判決意旨參照）
    。前揭規定，於共同正犯，因其犯罪所得合併計算，且於全
    部或一部不能沒收時以其財產抵償之，為避免執行時發生重
    複沒收、抵償之情形，故各共同正犯之間係採連帶沒收主義
    ，於裁判時應諭知連帶沒收、抵償（最高法院99年度台上字
    第2195、1974號、98年度台上字第4618號、第4962號、97年
    度台上字第3745號、95年度台上字第6482號判決參照）。經
    查：
  (一)被告詹豐益販賣第一級毒品海洛因之所得並未扣案，應依毒
    品危害防制條例第19條第1 項之規定，宣告與潘文智連帶沒
    收之，如全部或一部不能沒收時，以其財產與潘文智連帶抵
    償之。
  (二)又前案扣案之門號0000-000000 號SIM 卡1 枚，為共犯潘文
    智所有，並供前開犯行聯絡販賣第一級毒品海洛因事宜所用
    之物，業據潘文智於前案供明在卷（見本院99年度訴字第15
    11號卷(二)第147 頁），並有通訊監察譯文在卷可稽，爰依毒
    品危害防制條例第19條第1 項之規定宣告沒收。
  (三)至原供潘文智搭配上開門號SIM 卡聯絡謝德行而使用之廠牌
    不詳序號00000000000000之行動電話1 支（扣案之CHANG JI
    ANG 牌行動電話，經前案受命法官於準備程序勘驗之結果，
    並非序號00000000000000之手機等情，有本院99年度訴字第
    1511號卷(一)第225 頁反面之準備程序筆錄可稽，足見潘文智
    並非持該扣案之手機與謝德行聯絡販毒事宜，自非供本案販
    毒所用之工具，無從宣告沒收），亦屬共犯潘文智所有，既
    未經扣案，仍應併依前揭規定宣告連帶沒收，如全部或一部
    不能沒收時，與潘文智連帶追徵其價額。
  (四)另其餘扣案物與被告所犯本件犯行無關，自無由宣告沒收，
    併此指明。
五、至同案被告張明水所涉偽證罪嫌，業經本院改以簡易判決處
    刑判處有期徒刑3 月（100 年度簡字第1719號），附此敘明
    。
據上論斷，應依刑事訴訟法第299 條第1 項前段，毒品危害防制
條例第4 條第1 項、第17條第2 項、第19條第1 項，刑法第11條
、第28條、第47條第1 項、第59條，判決如主文。
本案經檢察官葉柏岳到庭執行職務。
中    華    民    國   100    年    10    月    25    日
                  刑事第五庭  審判長  法  官  周淡怡
                                      法  官  李淑惠
                                      法  官  陳德池
以上正本證明與原本無異。
如不服本判決應於收受判決後10日內向本院提出上訴書狀，並應
敘述具體理由；其未敘述上訴理由者，應於上訴期間屆滿後20日
內向本院補提理由書（均須按他造當事人之人數附繕本）「切勿
逕送上級法院」。
中    華    民    國   100    年    10    月    25    日
                                      書記官  黃國源
本件為強制辯護案件，基於被告訴訟權、辯護權之保障，更為實
踐法院訴訟照料之義務，依據最高法院近來判決意旨，被告上訴
如未敘述上訴理由，其辯護人有義務為被告撰寫具體之上訴理由
，被告亦得請求辯護人代其撰擬。
附錄論罪科刑法條全文：
毒品危害防制條例第4 條
製造、運輸、販賣第一級毒品者，處死刑或無期徒刑；處無期徒
刑者，得併科新臺幣2 千萬元以下罰金。
製造、運輸、販賣第二級毒品者，處無期徒刑或7 年以上有期徒
刑，得併科新臺幣1 千萬元以下罰金。
製造、運輸、販賣第三級毒品者，處5 年以上有期徒刑，得併科
新臺幣7 百萬元以下罰金。
製造、運輸、販賣第四級毒品者，處3 年以上10年以下有期徒刑
，得併科新臺幣3 百萬元以下罰金。
製造、運輸、販賣專供製造或施用毒品之器具者，處1 年以上7
年以下有期徒刑，得併科新臺幣1 百萬元以下罰金。
前五項之未遂犯罰之。